【裁判字號】    92,台上,517
【裁判日期】    920129
【裁判案由】    偽造文書
【裁判全文】
最高法院刑事判決                                九十二年度台上字第五一七號
    上  訴  人  賴金盛
    被      告  丙○○
    選任辯護人  羅豐胤律師
    被      告  甲○○
                乙○○
右上訴人因自訴被告等偽造文書案件，不服台灣高等法院台中分院中華民國八十九年
十月十八日第二審判決（八十八年度上訴字第二二四四號，自訴案號：台灣台中地方
法院八十六年度自字第一一八二號），提起上訴，本院判決如左：
    主  文
原判決撤銷，發回台灣高等法院台中分院。
    理  由
本件原判決以上訴人即自訴人賴金盛自訴意旨略稱，上訴人前以所有坐落台中市○○
區○○段七三二地號土地，向台中市農會設定最高限額新台幣（下同）一千一百萬元
抵押權貸款。民國八十六年五月間，突獲該農會承辦員即被告乙○○電告，在該農會
之貸款額度已借足。惟上訴人確定所借金額，未逾貸款額度，故向乙○○及該農會南
屯辦事處主任即被告甲○○請求提供資料，以供核對。惟該農會故予推阻，勉強提供
殘缺不全之資料。其中發現先後於八十二年十二月一日、八十三年三月九日、同年十
二月二十八日，遭人偽造簽名、印文，分別被冒貸五百萬元、一百萬元及三百五十萬
元。該三百五十萬元部分，係由台中市農會直接匯入林富田所經營匯元開發有限公司
（下稱匯元公司）帳戶內，該帳戶係被告丙○○之人頭，借款利息曾由丙○○帳戶直
接轉付台中市農會繳息。上訴人之抵押貸款額度遭冒貸，應係冒貸者丙○○，串通該
農會主任及承辦員甲○○、乙○○所為。因認被告等共犯刑法第二百十條之偽造文書
罪嫌等情。惟經審理結果，認為不能證明被告等犯罪，乃維持第一審諭知被告等無罪
之判決，駁回上訴人在第二審之上訴，固非無見。
惟查：(一)當事人聲請調查之證據，如與本案待證事實無關緊要者，事實審法院固可以
裁定駁回，或於判決理由內說明不予調查之理由，毋庸為無益之調查；若於證明事實
確有重要關係，而又非不易調查，或不能調查者，則為明瞭案情起見，自應盡能事踐
行調查程序，否則縱經以裁定駁回其聲請，或於判決理由內有所說明，仍係審判期日
應行調查之證據未予調查，其判決即難謂非違法。依原判決所載，丙○○就系爭八十
三年十二月二十八日三百五十萬元借款，陳述：係伊代友人林富田向上訴人所借，直
接撥予林富田經營之匯元公司，該款項伊業於八十四年一月十二日清償等情（見原判
決第四頁第五至七行）。然據上訴人指述：以伊與林富田之私交，林富田若欲借貸，
無需透過丙○○。且若係林富田透過丙○○向伊借款，則借款時既直接匯付林富田經
營之匯元公司，清償時僅自該公司直接匯入伊帳戶即可，不致將三百五十萬元鉅額現
金先交予丙○○，再由丙○○清償。該筆借款確係被告等共同偽造伊名義所借貸，該
款項由台中市農會直接匯入林富田所經營匯元公司帳戶內，該帳戶係丙○○之人頭等
情，並聲請傳訊證人林富田查明（見原審卷第二三二、二三三頁）。互核以觀，上訴
人與丙○○就系爭款項是否經上訴人同意借貸後，而匯入林富田所經營匯元公司帳戶
之陳述不一。則前揭上訴人聲請傳訊證人林富田查明事項，與被告等是否成立被訴犯
行非無關聯，且非不易調查，或不能調查，為求事實之真確，自應盡能事踐行調查程
序，乃原判決逕謂無調查必要，而未傳訊該證人詳予調查明白，難謂已盡調查能事。
(二)當事人在事實審法院聲請調查之證據，如法院未予調查，又未認其無調查之必要，
以裁定駁回之，亦未於判決理由內予以說明，自屬理由不備。上訴人於原審提出八十
五年五月二十八日放款申請書、帳卡明細影本，指陳：該放款申請書上申請人簽名欄
之「賴金盛」署押，非伊筆跡；且帳卡明細上亦有「丙○○」之註記。足見伊未向台
中市農會借貸該款項，該款項係丙○○串通乙○○偽造伊名義所借貸。並提出八十三
年四月二十七日、五月十日、九月七日放款申請書影本，指述：八十三年四月二十七
日放款申請書記載伊申貸十萬元，加上原借貸額三百九十五萬元，則借貸額應累積成
四百零五萬元，惟乙○○在其下一筆之八十三年五月十日放款申請書上記載為四百二
十萬元；又八十三年五月十日放款申請書記載上訴人申貸三十萬元，加上該申請書所
記載原借貸額四百二十萬元，則借貸額應累積成四百五十萬元，然乙○○於其下一筆
之八十三年九月七日放款申請書上記載為四百三十五萬元，顯有登載不實情事，足見
放款申請書遭偽造各等情（見原審卷第二三一、二三二、二三五、二四○至二四二、
二四五至二四七頁）。其前揭主張尚非全然無據，乃原審就斯項聲請調查之證據，未
詳予調查究明，即判決被告等無罪，亦有調查未盡及理由不備之違誤。上訴人上訴意
旨指摘原判決不當，非無理由，應認有發回更審之原因。
據上論結，應依刑事訴訟法第三百九十七條、第四百零一條，判決如主文。
中      華      民      國    九十二    年      一      月    二十九    日
                              最高法院刑事第六庭
                                  審判長法官  吳  雄  銘
                                        法官  池  啟  明
                                        法官  石  木  欽
                                        法官  郭  毓  洲
                                        法官  吳  三  龍
      右正本證明與原本無異
                                              書  記  官
中      華      民      國    九十二    年      二      月      十      日


司法院資訊處製作；財團法人民間司法改革基金會備份。
